最高法院刑事判決　　　　　　　　　　　　　　　八十七年度台上字第二六三三號
　　上　訴　人　甲○○
　　選任辯護人　張立中律師
右上訴人因違反毒品危害防制條例案件，不服台灣高等法院中華民國八十七年五月七
日第二審判決（八十六年度上訴字第二五三七號，起訴案號：台灣台北地方法院檢察
署八十五年度偵字第一六九五八、二四九一二、二五八六二、二六八○一號），提起
上訴，本院判決如左：
    主  文
原判決關於甲○○部分撤銷，發回台灣高等法院。
    理  由
本件原判決認定上訴人甲○○與黃成豐（已判決定讞）共同意圖營利，基於概括之犯
意，於民國八十四年十一月底在日本國東京市內，以高於進貨價格每公斤日幣二百萬
元之代價，由對外自稱姓「陳」之上訴人非法售賣化學合成麻醉藥品安非他命一公斤
予日本人金親滋興；並分別於八十五年三月下旬及六月下旬，在東京市內，各以高於
進貨價格之日幣五百四十萬元代價，再由上訴人非法售賣安非他命各三公斤予日本人
近籐昭啟。上訴人復與黃成豐、清川文雄、小林義秀（後二人均通緝中）及菲律賓國
藉之華人施幸強（另案偵查中）共同基於非法運輸、販賣安非他命之概括犯意聯絡，
先於八十五年二月十五日，藉上訴人從事大陸貿易出口香菇、木耳等農產品至日本之
便，由上訴人在大陸以新台幣八萬元代價，向中國遠洋船務公司承租兩只四十尺冷凍
貨櫃，以香菇為掩護，將先前非法販入之一百九十二包毛重共計二萬二千七百三十三
點二七公克、淨重為二萬二千四百三十七點五九公克（驗餘淨重二萬二千四百三十五
點九一公克）之結晶粉末安非他命藏放在前述第ＴＲＬＵ0000000號冷凍貨櫃
內棧板夾層粗橫木中，委由大陸之谷城輪貨櫃船由廈門港出發，欲非法運往日本販售
圖利，船期預計四天。詎該貨櫃船於行經我國基隆外海時因故沈沒，前述冷凍櫃則漂
流至澎湖縣白沙鄉無人居住之金嶼島上擱淺，而於同年四月二十八日八時許，為前往
該島撿拾木材之陳來、葉沾夫婦發現有異而報警查獲，並扣得前述安非他命。嗣上訴
人等人再於同年六月三十日從大陸福州撫順港開出之貨櫃船「文昌河」號上，藉日本
進口商西魯克商事株式會社所進口之「水煮筍干」罐頭內夾藏先前非法販入之結晶粉
末安非他命淨重共二百四十八點八一公斤，而於同年七月四日非法運輸抵達日本橫濱
市中區本牧埠頭一丁目一番地之本牧埠頭Ｃ－七號碼頭，在同年七月十二日通關時，
為日本警方會同海關人員查獲西魯克商社負責人清川文雄及收貨人常榮產業有限公司
負責人小林義秀，並扣得前開二百四十八點八一公斤之結晶粉末安非他命。惟黃成豐
早於同年七月八日出境日本，而上訴人亦於同月十二日離開日本。旋日本警方於同月
十七日分別在東京都台東區下谷之丁目一番二十三號ＷＨＩＴＥ  ＨＩＧＨＳ堀內二
樓Ｂ號上訴人住處，扣得塑膠袋裝之白色結晶粉末安非他命二三九袋，共重二百二十
六公斤，及「WEST」紙袋一個，並在千葉縣袖浦市代宿三五六之一石井莊二棟黃成豐
住處，查扣塑膠袋裝之白色粉末安非他命三十七袋，共重四十六點二九八公斤，及六
點三公斤黑色水溶液安非他命一箱，「TAKKYUBIN」 紙袋一個與分裝安非他命之電子
秤一台、其餘紙袋一批等情。因而撤銷第一審關於上訴人部分之不當判決，改判仍論
處其共同連續非法販賣化學合成麻醉藥品罪刑。固非無見。惟查：(一)科刑判決所認定
之事實，與其所憑之證據不相適合者，即屬證據上之理由矛盾，其判決當然違背法令
。原判決事實認定上訴人於八十五年六月三十日利用「文昌河」貨櫃船自大陸福州運
輸安非他命二百四十八點八一公斤至日本橫濱港為日本警方會同海關查獲。嗣日本警
方於同年七月十七日分別在東京都台東區下谷之丁目一番二十三號上訴人住處，查扣
安非他命二百二十六公斤，又在千葉縣袖浦市代宿三五六之一石井莊黃成豐住處，查
扣安非他命四十六點二九八公斤及六點三公斤水溶液安非他命一箱等情，無非以日本
警方之檢驗報告為據。然日本警方之檢驗報告僅泛稱上開扣押物屬興奮劑之一種，並
未明指名為安非他命。又據卷附日本橫濱稅關業務部分析室之鑑定書（以上檢驗報告
及鑑定書見內政部警政署刑事警察局移送書卷第六十、六十一、一六五－一六九頁）
所載：上開扣案結晶物及水溶液經鑑定結果則確認為ＰＨＥＮＹＬＭＥＴＨＹＬＡＭ
ＩＮＥＰＲＯＰＡＮＥ酸。而安非他命之學名為ＡＭＰＨＥＴＡＭＩＮＥ，甲基
安非他命之學名則為ＭＥＴＨＡＭＰＨＥＴＡＭＩＮＥ，均與上開鑑定結果之名稱
異。ＰＨＥＮＹＬＭＥＴＨＹＬＡＭＩＮＥＰＲＯＰＡＮＥ究竟是否屬麻醉藥品之一
種﹖與安非他命有何關連﹖為何日本警方之檢驗報告與日本橫濱稅關業務部分析室之
鑑定結果歧異﹖原審未遑進一步比較研究或向主管機關查詢，即遽認為安非他命，其
所認定之犯罪事實似與卷內之證據資料不符，而有疑義，遽行定讞，自不足以昭折服
。(二)沒收物之執行完畢與沒收物之不存在，並非一事，因犯罪必須沒收之物，雖已經
檢察官以無主物聲請單獨宣告沒收，並已執行完畢。但就本案而言，仍不失為從刑之
一種，仍應宣告沒收。原判決事實認定上訴人向大陸遠洋船務公司承租二只冷凍貨櫃
，夾藏安非他命二萬二千四百三十五點九一公克，委由大陸之谷城輪擬自大陸廈門走
私運輸前往日本販售圖利，惟行經我國基隆外海時因故沈沒，前述冷凍貨櫃漂流至澎
湖縣白沙鄉金嶼島上，為陳來、葉沾夫婦發現報警查獲。檢察官乃以無主違禁物聲請
台灣澎湖地方法院裁定單獨宣告沒收，並已執行完畢（見八十五年度他字第二八號卷
第十七、十八頁），原判決因而維持第一審判決所持見解，認定該項違禁物已滅失而
不存在，爰未為沒收之諭知，其法則適用當否不無商榷之餘地。(三)麻醉藥品管理條例
第十三條之一第二項第一款之非法販賣化學合成麻醉藥品罪，以行為人有營利之目的
意思，而販入或賣出化學合成麻醉藥品或二者兼而有之為其構成要件，故行為人有無
此項犯罪之目的條件，自應於事實欄內為詳實之記載，然後於理由內說明其憑以認定
之證據，始稱適法。原判決雖於事實欄載明上訴人「意圖營利……以高於進貨價格…
…非法販賣安非他命予金親滋興、近籐昭啟等人」，然於理由內卻未說明其憑以認定
上訴人有營利目的之證據，及其認定之理由，徒以：「安非他命取得不易，國內外皆
然，以上訴人甲○○非法販賣上開安非他命時之隱秘及大費週章，及其與金親滋興、
近籐昭啟純係買賣關係等情以觀，上訴人之共同非法販賣安非他命，顯係以高於販入
之價格出售，渠等確具營利之目的已甚顯然」等臆測之詞，推定上訴人有營利之意圖
，自屬理由不備。(四)毒品危害防制條例業已於八十七年五月二十日公布施行，同月二
十二日生效，該條例第二條將安非他命納入第二級毒品管理，其販賣、運輸第二級毒
品者，該條例第四條第二項定有較重處罰之規定。上訴人涉嫌運輸、販賣安非他命行
為之時間，雖在上開條例公布施行之前，然上訴人行為後法律既有變更，自應比較新
舊法而為適用，原審未及比較，亦有未合。(五)刑事訴訟法第第九十五條明定訊問被告
應先告知：(1)犯罪嫌疑及所犯所有罪名。罪名經告知後，認為應變更者，應再告知；
(2)得保持緘默，無須違背自己之意思而為陳述；(3)得選任辯護人；(4)得請求調查有利
之證據。旨在使被告得以充分行使防禦權，以達刑事訴訟為發現真實，並顧及程序公
正之目的，保障人權。此項規定於總則編內，訴訟各階段自均有其適用。原審於八十
七年四月三十日審判期日以及刑事訴訟法第九十五條規定修正公布後之歷次訊問期日
，於訊問上訴人時，並未踐行上開程序，其訴訟程序併難認無瑕疵可指。以上為上訴
意旨所指摘及本院得依職權調查之事項，應認原判決有撤銷發回更審之原因。
據上論結，應依刑事訴訟法第三百九十七條、第四百零一條，判決如主文。
中      華      民      國    八十七    年      八      月     十三     日
                              最高法院刑事第八庭
                                  審判長法官  紀  俊  乾
                                        法官  楊  商  江
                                        法官  黃  正  興
                                        法官  賴  忠  星
                                        法官  林  茂  雄
      右正本證明與原本無異
                                              書  記  官
中      華      民      國    八十七    年      八      月     十七     日
